臺灣高雄地方法院刑事裁定　　　　　　　96年度聲判字第37號
聲　請　人　丙○○
代　理　人　李慶隆律師
　　　　　　林石猛律師
　　　　　　鄭瑞崙律師
被　　　告　甲○○
　　　　　　乙○○
上列聲請人因告訴被告業務過失致死案件，不服台灣高等法院高
雄分院檢察署檢察長於民國96年5 月4 日駁回再議之處分（96年
度上聲議字第567號），聲請交付審判，本院裁定如下：
    主  文
聲請駁回。
    理  由
一、聲請交付審判意旨略以：被告甲○○為慶鴻漁2 號漁船之船
    主，明知慶鴻漁2 號漁船長度有21.2公尺（37.8公噸），依
    法必須具備三等船長執照，始能駕駛該船出海捕魚，竟於民
    國95年5 月30日慶鴻漁2 號出船捕魚時，並未隨船出航，而
    委由無船長執照之被告乙○○擔任船長職務，嗣於95年5 月
    30 日23 時19分許，被告乙○○駕駛前揭漁船在北緯22度54
    分800 秒、東經120 度7 分530 秒作業時，偏離作業區因而
    絞到漁礁致船首向西南偏移，致作業中之受僱船員即聲請人
    之子蔡忠容因而重心不穩落海，被告乙○○獲悉後，為維護
    自己之漁具竟未立即施予救援，而遲至10幾分鐘後方將被害
    人蔡忠容救上漁船，被害人蔡忠容因延誤救援而經送醫救治
    後，仍不治死亡，被告甲○○、乙○○違反漁船船員管理規
    則所定應持有三等船長執照之相關規定，且被告甲○○未於
    船上配置救生設備，被告乙○○更於事發後為搶救自身之財
    產漁具而遲誤救援，致造成被害人蔡忠容死亡之結果，自均
    有業務過失致死罪責至明，然臺灣高雄地方法院檢察署檢察
    官未經調閱船長依法應將航行過程之事變予以詳細記載之「
    航海日誌」以查明被告乙○○有無遲延救助之過失行為，亦
    未經查明詳情，即遽為不起訴處分，經聲請人聲請再議後，
    臺灣高等法院高雄分院檢察署檢察長亦認原不起訴處分之認
    事用法均無不合，而予維持，顯亦有所違誤，爰依法聲請交
    付審判等語。
二、按告訴人不服上級法院檢察署檢察長認再議為無理由而駁回
    之處分者，得於接受處分書後10日內委任律師提出理由狀，
    向該管第一審法院聲請交付審判。法院認為交付審判之聲請
    不合法或無理由者，應駁回之；刑事訴訟法第258 條之1 、
    第258 條之3 第2 項前段分別定有明文。經查，本件聲請人
    以被告甲○○、乙○○涉犯業務過失致死、偽造文書等罪嫌
    提出告訴，經臺灣高雄地方法院檢察署檢察官為不起訴處分
    後，聲請人不服，聲請再議亦經臺灣高等法院高雄分院檢察
    署檢察長以再議為無理由而予以駁回，聲請人於96年5 月10
    日收受前開再議駁回處分書，並於同年月15日委任律師向本
    院聲請交付審判等情，有前揭不起訴處分書、處分書暨送達
    證書及刑事交付審判聲請狀附卷可稽，是聲請人於法定期間
    內委任前揭律師提出本件交付審判之聲請，程序上並無不合
    ，合先敘明。
三、按刑事訴訟法第258 條之1 規定告訴人得向法院聲請交付審
    判，核其立法意旨，係法律對於檢察官不起訴或緩起訴裁量
    權制衡之外部監督機制，此時，法院之職責僅在就檢察官所
    為不起訴或緩起訴之處分是否正確加以審查，藉以防止檢察
    機關濫權。依此立法精神，同法第258 條之3 第3 項規定：
    「法院就交付審判之聲請為裁定前，得為必要之調查。」，
    其所謂「得為必要之調查」，係指調查證據之範圍應以偵查
    中曾顯現者為限，不可就新提出之證據再為調查，亦不可蒐
    集偵查卷宗以外之證據，否則將與刑事訴訟法第260 條之再
    行起訴規定混淆不清（臺灣高等法院91年4 月25日刑庭會議
    法律問題研討意見參照）。又法院於審查交付審判之聲請有
    無理由時，除認為告訴人所指摘不利被告之事證未經檢察機
    關詳為調查或斟酌，或不起訴處分書所載理由違背經驗法則
    、論理法則或其他證據法則者外，不宜率予交付審判（法院
    辦理刑事訴訟案件應行注意事項第118 項參照）。
四、經查：
  (一)本件聲請人以被告甲○○、乙○○涉犯業務過失致死、偽造
    文書等罪嫌為由向台灣高雄地方法院檢察署提出告訴，經該
    署檢察官偵查結果認：被告甲○○、乙○○堅決否認有何犯
    行，被告甲○○辯稱：伊沒有僱用被害人蔡忠容，伊沒有出
    海，被害人蔡忠容登上慶鴻漁2 號漁船出海捕魚，伊事前不
    知道，事後才知道等語，被告乙○○辯稱：伊是慶鴻漁2 號
    代理船長，伊是輪機長，船長沒有出海就由輪機長代理，而
    被害人蔡忠容並非慶鴻漁2 號所僱用的長期漁工，是因為被
    害人蔡忠容表示沒有工作，欲隨伊等出海捕魚，不料被害人
    蔡忠容上船之第3 天即發生事故，當時被害人蔡忠容走到船
    邊，當天風浪有5 、6 級，剛好一陣浪打過來，遂落海等語
    。本件告訴意旨認被告甲○○、乙○○涉有業務過失致死犯
    嫌，無非以被告甲○○未隨船出海，而由被告乙○○擔任船
    長職務，被告乙○○不會駕駛船舶為主要論據。惟船長未隨
    船出海固有不當，然本件所應審酌者，係由被告乙○○駕駛
    上開漁船出海之行為是否在一般情形下，必然會發生被害人
    蔡忠容落海死亡之結果，為其論斷依據。經查：被害人蔡忠
    容曾擔任船員，且任職期間已有10多年等情，業據告訴人丙○○自陳在卷，而被害人蔡忠容落海位置處係在台南市二仁
    溪外3 浬作業處，顯見上開漁船係在近海處捕魚，被害人蔡
    忠容本身又係資深船員，自應熟悉該漁船捕漁方式，參以被
    害人蔡忠容係在出海後第3 天始不慎落海，該落海之結果行
    為是否與非由被告甲○○駕駛，而由被告乙○○駕駛有因果
    關係，非無疑義。況出海捕漁，本就視天氣及海上狀況而有
    一定之風險，不無可能係因有突然之風浪打來，致被害人蔡
    忠容不慎落海，尚難僅以被害人蔡忠容落海一偶然事實，即
    驟認被告等任何違反法令之行為均與事故之發生有因果關係
    存在而課以刑責。另慶鴻漁2 號漁船出港紀錄船員有被告甲○○，惟被告甲○○實際並未出海一情，被告甲○○坦承並
    未出海，且辯稱非伊陳報等語，經觀諸告訴人所提出之修改
    船筏進出港紀錄介面資料，出港船載人員名單為甲○○、曾
    聰介，進港船載人員名單為曾聰介，此有修改船筏進出港紀
    錄介面1 紙附卷可參，可見該船出港時雖有陳報錯誤之情形
    ，回港時已更正船員名單，尚難僅以不慎陳報船員名單錯誤
    一情，遽認被告甲○○即涉有偽造文書犯行。因而認定被告
    甲○○、乙○○罪嫌不足，故為不起訴處分在案（95年度偵
    字第13180 號）。嗣經聲請人不服而提起再議，經臺灣高等
    法院高雄分院檢察署檢察長維持原偵查檢察官上開之認定，
    並以：被害人蔡忠容曾討海，且討海捕魚有10多年等情，業
    據聲請人丙○○陳述屬實，其兄蔡坤佑於警詢稱：「蔡忠容
    於95年5 月30日18時許，搭乘慶鴻漁2 號漁船，船上有6 人
    ，在高雄縣蚵仔寮漁港報關出海，前往高雄縣永安外海捕魚
    」等語，參之被害人蔡忠容落海位置處，在台南市二仁溪外
    3 浬作業處，被害人蔡忠容確係搭乘漁船於近海處捕魚。又
    證人陳家益、鄭碧曜於警詢時分別稱：「蔡忠容與我均是船
    員，我船因為絞到漁礁，此時一陣大浪打來，蔡忠容正在倒
    魚，因為重心不穩，以致落人海中」等語。足見被害人蔡忠
    容確於捕魚工作中，因風浪大，不慎落海，難認被告乙○○
    駕駛漁船，有何重大過失，致其落海，而被告甲○○雖為船
    主，但未出海，縱於該船上未設置救生衣及救生設備，與死
    者死亡之間，亦難認有何因果關係。又被告乙○○供稱：「
    過10分鐘才把人救上來，因船卡到魚礁，沒辦法前進，人落
    海離船有一段距離，救上來就以行動電話通報海巡署，我親
    自對他做CPR ，一直到海巡的船到來」等語。足見被告乙○○有下海救被害人上船，並通知海巡署援助，雖過10分鐘才
    救上船，係因船卡到魚礁，可見其已盡力救助死者，難謂有
    何遲延救助致其死亡之犯行，原檢察官偵查結果，以被害人
    蔡忠容出海捕漁，因天氣及海上狀況而有一定風險，係不慎
    落海，復查無其他積極證據足認被告等2 人有何過失致死犯
    行，認被告等罪嫌不足，依法不起訴處分，核無不合。至被
    告甲○○偽造文書罪嫌部分：因聲請人並非偽造文書罪之犯
    罪直接被害人，其告訴核屬告發性質，對此部分聲請再議，
    並非合法等語。而駁回告訴人上開再議之聲請，有台灣高等
    法院高雄分院檢察署96年度上聲議字第567 號處分書1 份在
    卷可參，並經本院調閱上開卷宗核閱屬實。
  (二)聲請人固以前揭情詞為聲請本院交付審判之理由。惟查：
  1.按上級法院檢察署檢察長或檢察總長認再議為無理由者，應
    駁回之；告訴人不服前條之駁回處分者，得於接受處分書後
    十日內委任律師提出理由狀，向該管第一審法院聲請交付審
    判。刑事訴訟法第258 條前段、第258 條之1 第1 項分別定
    有明文，故依法得聲請交付審判者，應以經遭認定為再議無
    理由者始得聲請之，而本件就聲請人告訴被告甲○○、乙○○涉嫌偽造文書之部分，經台灣高雄地方法院檢察署檢察官
    為不起訴處分後，提起再議，而經台灣高等法院高雄分院檢
    察署以該部分之再議為不合法而另行簽結在案，聲請人告訴
    被告甲○○、乙○○等涉嫌偽造文書部分依法應不得聲請交
    付審判，且依本件交付審判聲請狀之記載，聲請人亦未針對
    偽造文書部分提出聲請交付審判之理由，是應認聲請人並未
    對該偽造文書部分提出交付審判之聲請，本院僅就被告甲○○、乙○○是否涉犯業務過失致死之部分，審酌有無交付審
    判之事由，合先敘明。
  2.次按，刑法上之過失，其過失行為與結果間，在客觀上有相
    當因果關係始得成立。所謂相當因果關係，係指依經驗法則
    ，綜合行為當時所存在之一切事實，為客觀之事後審查，認
    為在一般情形下，有此環境、有此行為之同一條件，均可發
    生同一之結果者，則該條件即為發生結果之相當條件，行為
    與結果即有相當之因果關係。反之，若在一般情形下，有此
    同一條件存在，而依客觀之審查，認為不必皆發生此結果者
    ，則該條件與結果不相當，不過為偶然之事實而已，其行為
    與結果間即無相當因果關係，最高法院76年台上字第192 號
    判例可參。而被害人蔡忠容係因落水窒息死亡，固有台灣高
    雄地方法院檢察署相驗屍體證明書1 份在卷可稽（95年度相
    字第1029號卷第33頁），惟證人即船員戴寶加、陳家益、鄭
    碧曜於警詢時分別一致證稱：當時漁船因為絞到漁礁，此時
    一陣大浪打來，被害人蔡忠容正在倒魚，因為重心不穩，以
    致落入海中等語（95年度相字第1029號卷第6 、7 、10至13
    頁），是被害人蔡忠容落海之原因與被告乙○○之駕駛漁船
    行為，顯並無相關，則被害人蔡忠容嗣雖因之窒息死亡，然
    此與被告乙○○之駕駛行為既無相關，則被告乙○○是否持
    有合格之船長證照與本案自無相當因果關係。另被告甲○○
    雖為船主，但並未出海，對於該作業場所之設備及其在該場
    所工作之勞工實際並無管理、監督或指揮之可能，在客觀上
    根本不能期待其注意，自難認被告甲○○對被害人之落海行
    為有何過失可言。況漁船船員管理規則第3 條固規定：船員
    應持有漁船船員手冊；幹部船員並應持有幹部船員執業證書
    ，同規則第2 條並就船身之大小而將漁船分類為一等、二等
    及三等等三種類，然就未持有船長執照而駕駛船隻者，漁船
    船員管理規則及其母法即漁業法均無相關之處罰或禁止之規
    則，參諸聲請人自行提出之簡報資料，其上亦記載「李家的
    船取名慶億魚，船長仍由沒有船長執照的爸爸以船東身分兼
    任」等語，足見漁船縱有未持有船長執照者擔任船長，亦無
    違法之虞，自難僅以被告乙○○未持有三等船長執照，即遽
    認其與船東即被告甲○○於此有何過失行為。
  3.再按，聲請人固質疑被告甲○○未於船上配置適當之救生設
    備，以致無法即時提供被害人蔡忠容救援，被告乙○○並為
    搶救自己漁具而延誤救援云云，惟本案卷內並無有關慶鴻漁
    2 號漁船所配置之救生設備等相關資料，本院固無從判斷該
    船之救生設備是否有不足之情，然該船縱有配置適當之救生
    設備，於當時在外海作業，距離本島急救系統甚遠之情況下
    ，是否即可防止被害人蔡忠容死亡之結果，顯屬未知，自難
    逕認此二者間有何相當因果關係。又被告乙○○於偵查中供
    稱：「過10分鐘才把人救上來，因船卡到魚礁，沒辦法前進
    ，人落海離船有一段距離，救上來就以行動電話通報海巡署
    ，我親自對他做CPR ，一直到海巡的船到來」等語（同上卷
    第31頁），而以當時被害人蔡忠容係遭大浪拍打下船，海浪
    處於劇烈流動之狀態，被害人蔡忠容落海後，確有可能遭海
    浪帶離船身附近，而無法立刻將之救上船身，被告乙○○上
    開所述自非無據，而本案並未見被告乙○○當時有因先行搶
    救自己之漁具而延誤救援被害人蔡忠容之事證，是臺灣高等
    法院高雄分院檢察署檢察長認定被告乙○○有下海搶救被害
    人蔡忠容，並通知海巡署援助等之盡力救助行為，難謂有何
    遲延救助致其死亡之犯行等語，其認定並無違反經驗及論理
    法則，聲請人徒以己意臆測被告乙○○係為搶救漁具而延誤
    救援云云，尚無可採。
  4.末按，海事報告及航海日誌固為船長依職權所應製作之文書
    ，應詳實記載事故發生經過，而或有助於釐清事故歸屬責任
    ，惟揆諸前揭說明，本院於本案調查證據之範圍應僅以偵查
    中曾顯現者為限，不可就新提出之證據再為調查，亦不可蒐
    集偵查卷宗以外之證據，是聲請人未於偵查中聲請調閱該文
    書，原檢察機關亦未依職權調閱該等文書，縱有未盡調查能
    事之疏漏，此亦為聲請人是否得以新事實、新證據重新請求
    檢察機關偵辦之問題，尚非本案所得審究。又被告乙○○於
    警詢中供稱被害人蔡忠容係於當日22時30分左右落水（同上
    卷第5 頁），行政院海岸巡防署接獲報案之時間則為當日23
    時19分許（同上卷第2 頁），此相距49分鐘之差距，在海上
    風浪甚大、漁船復卡到漁礁救援困難之情況下，固難認其救
    援有何遲誤，惟卷附台南市醫院急診部醫師葉士豪書具之被
    害人蔡忠容就醫說明中提及「詢問病史，據同行漁船船員敘
    述，該患者約在5 月30日晚上10點以前溺水，經救起後，因
    在海上需待漁船靠岸後，經救護車送至本院，過程已超過2
    小時。」等語（同上卷第49頁），所載述之被害人蔡忠容落
    水時間與被告乙○○上開所述有30分鐘以上之差距，如若屬
    實，是否會影響被告乙○○有無遲延救援之認定，尚不無可
    議，惟卷內就被害人蔡忠容實際落水時間並無向在場之證人
    即船員戴寶加、陳家益、鄭碧曜等查證之資料，本院無從加
    以判斷，亦非本院所得逕予調查，併予指明。
五、綜上所述，本案經本院審核結果，尚乏積極證據足資審認被
    告甲○○、乙○○有何業務過失致死之犯行，而原偵查檢察
    官所為之不起訴處分及臺灣高等法院高雄分院檢察署檢察長
    所為再議駁回之處分，其採證與認事用法，亦無違背經驗法
    則、論理法則與證據法則之處，則聲請人猶執前詞聲請交付
    審判，指摘原不起訴處分及再議駁回處分之理由不當，為無
    理由，應予駁回。
六、依刑事訴訟法第258條之3 第2 項前段，裁定如主文。
中　　華　　民　　國　　96　　年　　6 　　月　　29　　日
                  刑事第十六庭審判長法  官  黃惠玲
                                    法  官  將志宗
                                    法　官  郭宜芳
以上正本證明與原本無異。
本裁定不得抗告。
中　　華　　民　　國　　96　　年　　6 　　月　　29　　日
                                    書記官  陳素徵
